ACORDAO-COMPLETO-2391036

ACÓRDÃO 441/2020 ATA 1/2020 - SEGUNDA CÂMARA

VISTOS, relatados e discutidos estes Embargos de Declaração opostos pela empresa R. Marketing Ltda. - ME e pelo Sr. Rodrigo Fragoso Moreda ao Acórdão 12685/2019-TCU-Segunda Câmara, proferido em sede de Tomada de Contas Especial, em que foi apurada a omissão no dever de prestar contas dos recursos captados com base no disposto pela Lei 8.313/1991 - Lei do Mecenato ou Lei Rouanet. 
ACORDAM os ministros do Tribunal de Contas da União, reunidos em sessão da Segunda Câmara, ante as razões expostas pelo relator e com fundamento no art. 34  da Lei 8.443/1992, em:
9.1. conhecer dos presentes embargos de declaração e, no mérito, rejeitá-los;
9.2. dar ciência deste acórdão aos embargantes, bem como aos seus representantes legalmente constituídos, nos termos do art. 179, § 7º, do RI/TCU.

Embargos de Declaração opostos contra o Acórdão 12.685/2019  2ª Câmara, proferido em sede de Tomada de Contas Especial, que tratou da omissão no dever de prestar contas de recursos captados com base na Lei Rouanet.

Segunda Câmara

extinto Ministério da Cultura (atual Secretaria Especial de Cultura do Ministério da Cidadania).

3. Embargantes: R. Marketing Ltda. - ME (03.770.896/0001-86) e Rodrigo Fragoso Moreda (XXX.507.604-XX).

13.1. Ministros presentes: Ana Arraes (Presidente), Augusto Nardes, Aroldo Cedraz e Raimundo Carreiro.
13.2. Ministros-Substitutos presentes: Marcos Bemquerer Costa (Relator) e André Luís de Carvalho.

ACORDAO-COMPLETO-2454648

Acórdão 18082/2021 - Segunda Câmara

PRU-5

R. MARKETING LTDA-ME

MARCOS BEMQUERER

Ministro-Substituto Marcos Bemquerer Costa.

da Tomada de Contas Especial instaurada pelo extinto Ministério da Cultura (atual Secretaria Especial de Cultura do Ministério da Cidadania) contra a empresa R. Marketing Ltda. - ME em razão da omissão no dever de prestar contas dos recursos captados com base no disposto pela Lei 8.313/1991 - Lei do Mecenato ou Lei Rouanet.
2.	O Projeto "Postais da Arte Brasileira", cadastrado no Ministério da Cultura como Pronac 01-2134, previa inicialmente a destinação de R$ 7.501.832,30, sendo suprimidos posteriormente, a pedido da proponente, R$ 2.871.500,10 (peça 1, pp. 168/170) , restando autorizados R$ 4.630.332,20, com o objetivo de  "produzir, imprimir e distribuir 15 milhões de cartões postais de obras relevantes atuais da cultura brasileira nas categorias pintura, fotografia e poesia, reproduzindo 48 obras diferentes de cada categoria, oferecendo aos usuários dos Correios uma obra de arte com postagem gratuita, atingindo todo o território nacional" (peça 1, pp. 112/120) . 
3.	O termo final para captação dos recursos foi fixado em 31/07/2002 (peça 1, p. 121) , mas a empresa solicitou e obteve prorrogação de prazo até 31/12/2004 (peça 1, pp. 142/144) , e informou a captação de R$ 1.400.000,00 (peça 1, p. 76-80) , conforme comunicados de mecenato (peça 1, pp. 176/184 e 200/204) .
4. 	Todavia, a beneficiada não se desincumbiu do dever de prestar contas da destinação do montante angariado, mesmo após ter sido instada a fazê-lo reiteradas vezes pelo então Ministério da Cultura, como pessoa jurídica e também por intermédio de seus sócios administradores (peça 1, pp. 232, 306/312 e 336/346) . 
5.	A Secretaria Federal de Controle Interno certificou a irregularidade das presentes contas (peça 2, p. 44) e a autoridade ministerial atestou haver tomado conhecimento dessa conclusão (peça 2, p. 52) .
6.	No âmbito deste Tribunal, a então Secretaria de Controle Externo em Pernambuco ¿ Secex/PE promoveu a citação solidária da empresa R. Marketing Ltda. - ME (peças 11/13, 24, 27, 30 e 33) e dos sócios Fernando Antônio da Costa Pinto Correa Clark (peças 25 e 28) e Rodrigo Fragoso Moreda (peças 10, 23, 26, 29 e 31) , enviando as comunicações processuais para os endereços constantes na base de dados da Receita Federal do Brasil.  
7.	 Diante do insucesso no tocante aos ofícios citatórios encaminhados à empresa R. Marketing Ltda. - ME e ao sócio Rodrigo Fragoso Moreda, esses responsáveis foram citados por via editalícia (peças 34, 35, 36 e 37) . 
8. 	 Transcorridos in albis os prazos para apresentação de defesa, por meio do Acórdão 3631/2016-TCU-Segunda Câmara, esta Corte de Contas considerou revéis os responsáveis, julgou suas contas irregulares e os condenou solidariamente ao ressarcimento de débito correspondente ao valor integral captado para a realização do projeto cultural.
9. 	Contra a aludida deliberação foram interpostos recursos pela empresa R. Marketing Ltda. e pelos Srs. Rodrigo Fragoso Moreda e Fernando Antônio da Costa Pinto Correa Clark (peças 71, 74 e 75) .
10.	Após análise das peças recursais, foi proferido o Acórdão 9539/2018-TCU-Segunda Câmara (peça 87) a seguir transcrito: 
	"VISTOS, relatados e discutidos estes autos de Recursos de Reconsideração interpostos por R. Marketing Ltda. - ME, Fernando Antônio da Costa Pinto Correa Clark e Rodrigo Fragoso Moreda contra o Acórdão 3631/2016-TCU-Segunda Câmara, que os condenou em débito e multa individual, em decorrência da omissão no dever de prestar contas dos recursos captados por aquela pessoa jurídica e destinados à realização do projeto denominado "Postais da Arte Brasileira", cadastrado no Programa Nacional de Apoio à Cultura sob número Pronac 01 2134, aprovado e autorizado pela Portaria 157, de 4/4/2002 para captação de recursos financeiros na forma de patrocínio (mecenato) , conforme estipulado na Lei 8.313/1991 (Lei de Incentivo à Cultura) ;
	ACORDAM os Ministros do Tribunal de Contas da União, reunidos em sessão da Segunda Câmara, diante das razões expostas pelo relator, com fundamento nos arts. 32, I e 33 da Lei 8.443/1992 e no art. 285 do Regimento Interno, em:
	9.1. conhecer dos Recursos de Reconsideração para, no mérito, dar-lhes provimento, de modo a:
	9.1.1. excluir Fernando Antônio da Costa Pinto Correa Clark do julgamento das contas;
	9.1.2. anular as citações por edital, constantes das peças 34 a 37, assim como os atos delas decorrentes, incluindo o Acórdão 3631/2016-TCU-Segunda Câmara, com fulcro nos arts. 171, 174 e 176 do Regimento Interno do TCU;
	9.2. dar conhecimento desta deliberação aos recorrentes e ao Procurador-Chefe da Procuradoria da República no Estado de Pernambuco;
	9.3. restituir os autos ao relator a quo, para as providências que entender cabíveis."
11.	Em atendimento à deliberação acima transcrita, a então Secretaria de Controle Externo no Estado de Pernambuco (atual Secretaria do TCU no Estado de Pernambuco - Sec/PE) realizou novas citações solidárias da empresa R. Marketing Ltda. - ME (peça 103) e do Sr. Rodrigo Fragoso Moreda (peça 104) , tendo sido apresentadas as respectivas alegações de defesa (peças 107 e 109) .
12.	Após todos os elementos acostados aos autos serem devidamente analisados, este Colegiado, acolhendo as razões expostas por este Relator, com base nos pareceres coincidentes da unidade técnica e do Ministério Público, decidiu, mediante o Acórdão 12685/2019-TCU-Segunda Câmara, no essencial, julgar irregulares as contas da empresa R. Marketing Ltda. - ME e do Sr. Rodrigo Fragoso Moreda, condenando-os ao recolhimento ao Fundo Nacional de Cultura dos recursos captados com base no disposto pela Lei 8.313/1991 - Lei do Mecenato ou Lei Rouanet.
13.	Desta feita, os aludidos responsáveis opõem Embargos de Declaração em relação a esse  último julgado (peça 123) , alegando, na essência, a ocorrência dos seguintes vícios:
	13.1. a deliberação guerreada foi contraditória pois, apesar da comprovação da realização do projeto "Postais da Arte Brasileira", considerou não ter sido constatada a boa fé na conduta dos responsáveis;   
	13.2 este Tribunal não teria enfrentado a questão da impossibilidade de encaminhamento  de elementos que demonstrem a regularidade da aplicação financeira dos recursos, tendo em vista o extravio da documentação apresentada na prestação de contas, o que inviabilizou o exercício do contraditório e da ampla defesa, razão pela qual a não apreciação dessa realidade configura grave omissão do Acórdão embargado, que afeta diretamente direitos fundamentais dos Embargantes, que se encontram privados do exercício efetivo de uma sagrada e inalienável garantia fundamental.
14.	Alfim, os recorrentes pedem que os Embargos sejam conhecidos e providos, para que, com efeitos infringentes, possam ser sanados os vícios apontados. 
	É o Relatório.

Mário Luiz Delgado Régis (OAB/SP 266.797) e outros.

Não atuou.

EMBARGOS DE DECLARAÇÃO. ACÓRDÃO CONDENATÓRIO PROFERIDO EM PROCESSO DE TOMADA DE CONTAS ESPECIAL. ALEGAÇÃO DE OMISSÃO E CONTRADIÇÃO NO JULGADO. INEXISTÊNCIA DOS VÍCIOS APONTADOS. CONHECIMENTO DOS EMBARGOS. MANUTENÇÃO DO ACÓRDÃO RECORRIDO. CIÊNCIA AOS RECORRENTES. 1. Nega-se provimento a Embargos de Declaração quando inexistentes os vícios suscitados na decisão recorrida. 2. Os Embargos de Declaração não constituem via adequada para a rediscussão do mérito nem para reavaliação dos fundamentos que conduziram à prolação do acórdão recorrido. Tal espécie recursal é específica para sanar vícios de omissão, obscuridade e contradição. 3. A contradição que autoriza os Embargos de Declaração consiste nas proposições inconciliáveis entre si na parte interna da deliberação, isto é, entre a fundamentação e o correspondente Acórdão. 4. Eventual divergência causadora da irresignação das partes envolvidas no processo entre a deliberação recorrida com outros precedentes jurisprudenciais, com outras interpretações doutrinárias e legais, e ainda, com o acervo probatório disponível nos autos, não legitima a embargabilidade do decisum, devendo ser manejado o recurso apropriado para rediscussão da matéria já apreciada.

TOMADA DE CONTAS ESPECIAL (TCE)

não atuou.

Trago à apreciação deste Colegiado Embargos de Declaração opostos pela empresa R. Marketing Ltda. - ME e pelo Sr. Rodrigo Fragoso Moreda ao Acórdão 12685/2019-TCU-Segunda Câmara, proferido em sede de Tomada de Contas Especial em que foi apurada a omissão no dever de prestar contas dos recursos captados com base no disposto pela Lei 8.313/1991 - Lei do Mecenato ou Lei Rouanet. 
2.	Por meio do referido decisum, as contas dos embargantes foram julgadas irregulares, com a condenação ao recolhimento ao Fundo Nacional de Cultura dos recursos captados com base no disposto pela Lei 8.313/1991 - Lei do Mecenato ou Lei Rouanet.
3.	O Projeto "Postais da Arte Brasileira", cadastrado no Ministério da Cultura sob o n. Pronac 01-2134, previa inicialmente a destinação de R$ 7.501.832,30, sendo suprimidos posteriormente, a pedido da proponente, R$ 2.871.500,10 (peça 1, pp. 168/170) , restando autorizados R$ 4.630.332,20, com o objetivo de  "produzir, imprimir e distribuir 15 milhões de cartões postais de obras relevantes atuais da cultura brasileira nas categorias pintura, fotografia e poesia, reproduzindo 48 obras diferentes de cada categoria, oferecendo aos usuários dos Correios uma obra de arte com postagem gratuita, atingindo todo o território nacional". 
4.	O termo final para captação dos recursos foi fixado em 31/07/2002, mas a empresa solicitou e obteve prorrogação de prazo até 31/12/2004, e informou a captação de R$ 1.400.000,00, conforme comunicados de mecenato.
5. 	Todavia, a beneficiada não se desincumbiu do dever de prestar contas da destinação do montante angariado, mesmo após ter sido instada a fazê-lo reiteradas vezes pelo Ministério da Cultura, como pessoa jurídica e também por intermédio de seus sócios administradores. Diante disso, a Secretaria Federal de Controle Interno certificou a irregularidade das presentes contas e a autoridade ministerial atestou haver tomado conhecimento dessa conclusão.
6.	No âmbito deste Tribunal, a então Secretaria de Controle Externo em Pernambuco ¿ Secex/PE promoveu a citação solidária da empresa R. Marketing Ltda. - ME (peças 11/13, 24, 27, 30 e 33) e dos sócios Fernando Antônio da Costa Pinto Correa Clark (peças 25 e 28) e Rodrigo Fragoso Moreda (peças 10, 23, 26, 29 e 31) , enviando as comunicações processuais para os endereços constantes na base de dados da Receita Federal do Brasil. 
7.	 Diante do insucesso no tocante aos ofícios citatórios encaminhados à empresa R. Marketing Ltda. - ME e ao sócio Rodrigo Fragoso Moreda, esses responsáveis foram citados por via editalícia (peças 34, 35, 36 e 37) . 
8. 	 Transcorridos in albis os prazos para apresentação de defesa, por meio do Acórdão 3631/2016-TCU-Segunda Câmara, esta Corte de Contas considerou revéis os responsáveis, julgou suas contas irregulares e os condenou solidariamente ao ressarcimento de débito correspondente ao valor integral captado para a realização do projeto cultural e ao pagamento da multa individual prevista no art. 57 da Lei 8.443/1992.
9.	Foram interpostos Recursos de Reconsideração que culminaram no Acórdão 9539/2018-TCU-Segunda Câmara, que determinou a realização de novas citações solidárias da empresa R. Marketing Ltda. (peça 103) , e do Sr. Rodrigo Fragoso Moreda (peça 104) , tendo sido apresentadas as respectivas alegações de defesa (peças 107 e 109) .
10.	Após todos os elementos acostados aos autos serem devidamente analisados, este Colegiado, acolhendo as razões expostas por este Relator, com base nos pareceres coincidentes da unidade técnica e do Ministério Público, decidiu, mediante o Acórdão 12685/2019-TCU-Segunda Câmara, no essencial, julgar irregulares as contas da empresa R. Marketing Ltda. - ME e do Sr. Rodrigo Fragoso Moreda, condenando-os ao recolhimento ao Fundo Nacional de Cultura dos recursos captados com base no disposto pela Lei 8.313/1991 - Lei do Mecenato ou Lei Rouanet.
11.	Para melhor entendimento da argumentação que embasou essa última deliberação, cumpre destacar o seguinte trecho do parecer do Ministério Público junto ao TCU, representado pelo Subprocurador-Geral Paulo Soares Bugarin: "não há como se aferir a regularidade financeira do projeto, uma vez que a defesa dos responsáveis não veio acompanhada de extratos bancários, relações de pagamentos, cópias de cheques ou comprovantes de transferência, sem os quais não é possível verificar a real destinação dada ao dinheiro arrecadado".
12.	Desta feita, os aludidos responsáveis opõem Embargos de Declaração contra o Acórdão 12685/2019-TCU-Segunda Câmara (peça 123) , alegando, na essência, a ocorrência dos seguintes vícios:
	12.1. a deliberação guerreada foi contraditória pois, apesar da comprovação da realização do projeto "Postais da Arte Brasileira", considerou não ter sido constatada a boa fé na conduta dos responsáveis;   
	12.2 este Tribunal não teria enfrentado a questão da impossibilidade de encaminhamento  de elementos que demonstrem a regularidade da aplicação financeira dos recursos, tendo em vista o extravio da documentação apresentada na prestação de contas, o que inviabilizou o exercício do contraditório e da ampla defesa, razão pela qual a não apreciação dessa realidade configura grave omissão do Acórdão embargado, que afeta diretamente direitos fundamentais dos Embargantes, que se encontram privados do exercício efetivo de uma sagrada e inalienável garantia fundamental.
13.	Acerca da admissibilidade destes Embargos de Declaração, pode o Tribunal deles conhecer, porquanto opostos de forma tempestiva e em consonância com os requisitos aplicáveis à espécie, previstos no art. 34 da Lei 8.443/1992.
14.	Exposta a síntese do arrazoado encaminhado pelos Embargantes, cumpre, desde logo, para estabelecer os contornos do presente exame, esclarecer que os Embargos de Declaração são, em regra, recurso integrativo, que objetivam extirpar da decisão embargada os vícios suscitados - no caso, a omissão e a contradição - entendidos como aqueles advindos do próprio julgado e prejudiciais à compreensão de causa, e não quaisquer incongruências apontadas pelos embargantes, ainda mais como meio transverso a impugnar os fundamentos da decisão recorrida.
15.	A via recursal escolhida pela empresa R. Marketing Ltda. - ME e pelo Sr. Rodrigo Fragoso Moreda tem natureza peculiar, cuja fundamentação é vinculada, visto que seu objetivo é estritamente afastar quaisquer vícios de determinada deliberação. Os vícios suscitados devem estar contidos dentro dos termos do inteiro teor da deliberação atacada, composta por relatório, voto e acórdão.
16.	Segundo Vicente Greco Filho, os vícios suscitados em sede de Embargos de Declaração podem ser assim definidos (in Direito Processual Civil Brasileiro, 11ª edição, 2º Volume, Editora Saraiva, p. 259/260) :
" (...) obscuridade: defeito consistente na difícil compreensão do texto da sentença e pode decorrer de simples defeito redacional ou mesmo de má formulação de conceitos, havendo obscuridade quando a sentença está incompreensível no comando que impõe e na manifestação de conhecimento e vontade do juiz.
contradição: afirmação conflitante, quer na fundamentação, quer entre a fundamentação e a conclusão, sendo que, nesses casos, a correção da sentença, em princípio, não levaria a uma verdadeira modificação da sentença, mas apenas a um esclarecimento de seu conteúdo.
omissão: caso em que a sentença é complementar, passando a resolver questão não solucionada, ganhando substância, portanto, sendo que as questões que devem ser resolvidas pelo juiz são todas as relevantes postas pelas partes para a solução do litígio, bem como as questões de ordem pública que o juiz deve resolver de ofício, como, por exemplo, a coisa julgada."
17.	É firme a jurisprudência do TCU no sentido de que os aclaratórios não se constituem em figura recursal adequada à rediscussão do mérito de questões anteriormente examinadas, devendo o responsável inconformado valer-se do recurso adequado para provocar a reapreciação da matéria (Acórdão 117/2018-TCU-Segunda Câmara, da relatoria da Ministra Ana Arraes; 294/2016 - Plenário, relator Min. Bruno Dantas; 10.919/2016 - 2ª Câmara, da minha relatoria; 7.781/2015 - 1ª Câmara, relator Min. José Mucio Monteiro) .
18.	Extraio o seguinte enunciado relativo ao Acórdão 10919/2016-TCU-Segunda Câmara, antes mencionado, da minha relatoria:
"A apreciação de embargos declaratórios no TCU observa os seguintes critérios: i) não se prestam para rediscussão do mérito nem para reavaliação dos fundamentos que conduziram à prolação do acórdão recorrido; ii) a contradição deve estar contida dentro dos termos do inteiro teor da deliberação atacada; iii) não há omissão quando a matéria é analisada na instrução da unidade técnica que consta do relatório e integra as razões de decidir da deliberação; iv) o julgador não está obrigado a apreciar todos e cada um dos argumentos desfiados pela parte, sendo suficiente que se atenha àqueles bastantes à formação de sua convicção acerca da matéria; v) eventual erro de julgamento deve ser corrigido por outra via recursal própria."
19.	Bem se sabe que a jurisprudência deste Tribunal está em sintonia, por exemplo, com o entendimento do Superior Tribunal de Justiça - STJ no bojo do Edcl Resp 351.490 (DJ 23/09/2002) , segundo o qual a estreita via dos embargos declaratórios deveria se destinar apenas a afastar os vícios inerentes à contradição, obscuridade ou omissão sobre a deliberação embargada, caracterizando-se a aludida falha como "aquela advinda do próprio julgado e prejudicial à compreensão da causa, e não aquela que entenda o embargante, ainda mais como meio transverso a impugnar os fundamentos da decisão recorrida".
20.	À vista do arcabouço normativo, doutrinário e jurisprudencial sobre o assunto, passa-se ao exame dos Embargos de Declaração opostos pela empresa R. Marketing Ltda. - ME e pelo Sr. Rodrigo Fragoso Moreda.
21.	Antes de discorrer sobre os vícios apontados, em especial sobre a contradição, faço aqui o registro de que a contradição que autoriza o cabimento de embargos de declaração é aquela existente entre a fundamentação e o teor do Acórdão, ou seja, são proposições inconciliáveis entre si na parte interna da deliberação. Se o fundamento do Acórdão está de acordo com as conclusões do Voto, não cabe falar na ocorrência de vício de contradição ensejador de Embargos para saná-lo.
22.	Assim, eventual divergência entre a deliberação recorrida com outros precedentes jurisprudenciais, interpretações doutrinárias e legais ou com o acervo probatório disponível nos autos, causadora da irresignação da parte envolvida no processo, não legitima a embargabilidade do decisum, devendo ser manejado o recurso apropriado para rediscutir o mérito da matéria já apreciada. 
23.	O cerne da defesa apresentada na peça recursal está na efetiva realização do Projeto "Postais da Arte Brasileira", com o atendimento aos objetivos pactuados. Tal questão já foi devidamente abordada no Voto que proferi e que embasou o decisum guerreado, consoante se observa na transcrição a seguir:
"16.	Rememoro que o Sr. Rodrigo Fragoso Moreda e a empresa R. Marketing Ltda. foram instados a se manifestar nos autos pela "não comprovação da boa e regular aplicação dos recursos captados pela empresa R. Marketing Ltda. e destinados à realização do projeto denominado 'Postais da Arte Brasileira', cadastrado no Programa Nacional de Apoio à Cultura como Pronac 01 2134, aprovado e autorizado pela Portaria 157, de 4/4/2002 (peça 1, p. 120-121) , para captação de recursos financeiros na forma de doações ou patrocínio (mecenato) , conforme estipulado na Lei 8.313/1991 (Lei de Incentivo à Cultura) " (peças 103 e 104) .
17.	Ou seja, no expediente de citação não se questionou a execução física do projeto, tampouco se ele deixou ou não de atingir a finalidade a que se destinava. O que se impugnou, repisa-se, foi a ausência de documentos que comprovassem a boa e regular aplicação das verbas repassadas mediante o projeto cultural de referência. 
18.	Aliás, esta Corte tem assentado que para evidenciar o bom emprego de verbas públicas transferidas por convênio ou por outros instrumentos congêneres (o que abrange a sistemática de captação de recursos mediante incentivo fiscal) , deve-se atestar a execução física e financeira do acordo, bem assim do liame de causalidade entre os recursos transferidos e a efetiva aplicação deles no fim pactuado, conforme excerto de julgado colhido da ferramenta de pesquisa do Tribunal, "Jurisprudência Selecionada": 
Acórdão 3223/2017-TCU-Segunda Câmara (de minha relatoria) 
"A comprovação da boa e regular aplicação de recursos públicos transferidos mediante convênio e outros instrumentos congêneres evidencia-se mediante a execução física e a execução financeira da avença, acompanhada do nexo de causalidade entre uma e outra."
19.	Como se percebe, somente a constatação da execução física é insuficiente para a finalidade de verificação da regularidade plena dos gastos efetuados. 
20.	Compulsando os autos, nota-se que os documentos comprobatórios de despesa trazidos ao descortino do Tribunal são: a) cartões postais turístico-culturais concebidos a partir de fotografias de trinta diferentes fotógrafos; b) prova dos displays expositores que foram remetidos aos diversos estados do Brasil; c) convite para inauguração do projeto; d) fotografias do evento de lançamento do projeto realizado no Centro Cultural Banco do Brasil; e) sítio eletrônico do projeto; f) matérias jornalísticas comprobatórias da execução do projeto, publicadas em diversos jornais e revistas do país; g) carta do Banco do Brasil atestando o recebimento de 360.000 postais, referentes ao projeto Postais do Brasil; e h) vídeos comprobatórios da execução do projeto, inclusive com depoimentos de representantes dos Correios e da Petrobras (juntado aos autos quando da apresentação do recurso de reconsideração) .
21.	Acolho a linha de exegese conferida ao tema pela Secretaria instrutiva, acrescentando, contudo, que não há nestes autos documentos de despesa que contenham a indicação do Pronac 01 2134, não tendo restado evidenciado que os recursos federais foram efetivamente aplicados no fim a que se destinavam, nem comprovada a existência de nexo de causalidade entre a fonte de receita e os gastos implementados.
22.	O magistério jurisprudencial desta Casa de Contas tem se orientado na linha de que a falta de registro do número do ajuste nos elementos comprobatórios de despesas constitui "forte indício da ausência de nexo de causalidade" entre os recursos recebidos e os dispêndios efetuados para execução do objeto acordado. Novamente reproduzo extratos de Acórdãos desta Corte, sintetizados por ferramenta de pesquisa do Tribunal ("Jurisprudência Selecionada") : 
Acórdão 12109/2018-TCU-Segunda Câmara (rel. Min. Augusto Nardes) 
"A ausência de indicação do número do ajuste nas notas fiscais não é mera falha formal, mas constitui forte indício da ausência de nexo de causalidade entre os recursos recebidos e as despesas realizadas para a execução do objeto."
Acórdão 6098/2017-TCU-Primeira Câmara (rel. Min. Benjamin Zymler) 
"A ausência de indicação do número do ajuste nas notas fiscais não é mera falha formal, mas constitui forte indício da ausência de nexo de causalidade entre os recursos recebidos e as despesas realizadas para a execução do objeto."
23.	Nada obstante esse entendimento jurisprudencial, o débito poderia ser afastado caso existissem outras provas do mencionado nexo causal. Entretanto, verifico que não há tais provas neste processo. 
24. 	Cumpre destacar, ainda, que a jurisprudência do TCU é firme no sentido de que os valores captados com base nas Leis de Incentivo à Cultura, tanto na Lei 8.685/1993 (Lei do Audiovisual) como na Lei 8.313/1991 (Lei Rouanet) , são objeto de renúncia fiscal e, portanto, sujeitam-se à fiscalização do TCU, nos termos do caput do art. 70 da Constituição Federal e do art. 1º, §1º, da Lei 8.443/1992."
24.	Nesse contexto, não há como se acolher a tese dos embargantes de que a decisão embargada não estaria em total sintonia com a realidade e as provas dos autos, na medida em que esta Corte não teria apreciado com mais profundidade os argumentos recursais e as provas apresentadas para espancar as responsabilidades indicadas no acórdão recorrido, dando azo a vícios de contradição e omissão.
25.	Também não pode ser aceito o argumento da defesa de que a ocorrência caracterizada nos autos configurar-se-ia como irregularidade formal e que a ausência de dano, a inexistência de dolo ou má-fé dos embargantes, frente aos princípios da verdade material e do formalismo moderado, determinariam a possibilidade de julgamento pela regularidade das contas.
26.	O que se observa é que, de um lado, o referido acórdão não padece dos vícios apontados; de outro, as questões de fato suscitadas pelos embargantes não lhes podem beneficiar, nessa fase processual, pois, como assentado na doutrina e na jurisprudência dos tribunais, os embargos apenas se prestam para corrigir omissão, obscuridade ou contradição na deliberação do Tribunal, não adentrando em rediscussão do mérito da matéria.
27.	Ante o exposto, entendo que o TCU deve conhecer dos presentes Embargos de Declaração para, no mérito, negar-lhes provimento, mantendo-se, na íntegra, os termos do Acórdão 12685/2019-TCU-Segunda Câmara.
28.	Contudo, em homenagem ao devido processo legal, os ora embargantes poderão manejar os recursos cabíveis para a efetiva rediscussão de mérito do feito e apresentação de novos elementos e teses, sem a restrição imposta pela estreita via por eles escolhida.
	Nessas condições, manifesto-me por que seja adotada a deliberação que ora submeto a este Colegiado.
T.C.U., Sala das Sessões, em 28 de janeiro de 2020.
MARCOS BEMQUERER COSTA
Relator